【裁判字號】    91,上更(一),297
【裁判日期】    920905
【裁判案由】    偽造文書
【裁判全文】
臺灣高等法院刑事判決                      九十一年度上更(一)字第二九七號
    上  訴  人
    即 自 訴人  甲○○
    被      告  乙○○
    選任辯護人  林天財律師
右上訴人因被告偽造文書案件，不服臺灣臺北地方法院八十八年度自字第二一八號，
中華民國八十八年五月二十六日第一審判決，提起上訴，經判決後，由最高法院發回
更審，本院判決如左：
    主  文
上訴駁回。
    理  由
一、自訴意旨略以：自訴人甲○○自民國八十一年初起，服務於被告乙○○設立之美
    羅莎餐廳，至八十四年三月轉調同屬負責人乙○○經營之台北市○○路一三七巷
    十號皇閣ＫＴＶ酒店時，任職吧台，八十五年十月二十九日止，因違反住宅區管
    理法、消防法及無照營業遭長春派出所勒令停業並解散工作人員，後被告乙○○
    因積欠匯齡企業有限公司大筆貨款計新台幣（下同）貳仟壹佰餘萬元，幾經債權
    人催討，遂於八十五年十二月二十三日協議簽訂承諾書一份，承諾將依計劃還款
    ，被告乙○○係美羅莎餐廳與皇閣ＫＴＶ酒店之實際負責人，自然極易取得留存
    上述酒店員工之人事資料與印章，被告乙○○為求目的，竟盜用並偽造自訴人甲
    ○○之名，為其債務之連帶保證人，以解決其債權人間之欠款保證，其所具之還
    款承諾書，自始均無經過自訴人過目同意，再者自訴人與被告僅係員工與雇主之
    關係，非親非故，自訴人名下有祖產可繼承，自無任何道理為其簽立連帶保證此
    一龐大債務之保證人，均無匯齡企業有限公司任何人現場對保，致遭債權人提起
    台北地方法院支付命令判決而受損害，自訴人甲○○早於上述該店在八十五年十
    月二十九日遭市政府勒令停業解散離職後即以賣菜為生，何來擔負該筆債務之連
    帶保證人，因認被告乙○○涉有刑法偽造文書之罪嫌云云。
二、按犯罪事實，應依證據認定之，無證據不得推定其犯罪事實，又不能證明被告犯
    罪者，應諭知無罪之判決，刑事訴訟法第一百五十四條、第三百零一條第一項分
    別定有明文；次按刑事訴訟上證明之資料，無論其為直接證據或間接證據，均須
    達於通常一般之人均不致於有所懷疑，而得確信其為真實之程度，始得據為有罪
    之認定，若其關於被告是否犯罪之證明未能達此程度，而有合理性懷疑之存在，
    致使無從形成有罪之確信，根據「罪證有疑，利於被告」之證據法則，即不得遽
    為不利被告之認定；又刑事訴訟被告依法並無自證無罪之義務，若控罪所憑之積
    極證據，在生活經驗上尚不足以排除其他有利被告之合理推斷，致不足以證明犯
    罪事實時，仍不能因被告否認犯罪之辯稱不成立，資為無視積極證據不足之理由
    ，且其以情況證據（即間接證據）斷罪時，尤須基於該證據在直接關係上所可證
    明之他項情況事實，本乎推理作用足以確證被告有罪，方為合法，不得徒憑主觀
    上之推想，將一般經驗上有利被告之其他合理情況逕予排除，最高法院七十六年
    度台上字第四九八六號、三十二年度上字第六七號、三十年度上字第四八二、一
    八三一號判例意旨甚明；又刑法第二百十條之偽造文書，以無制作權之人冒用他
    人名義而制作該文書為要件之一，如果行為人基於他人之授權委託，即不能謂無
    制作權，自不成立該條之罪（最高法院四十七年台上字第二二六號判例參照）。
三、本件自訴人認被告涉偽造文書犯行，無非係以：自訴人前任職於美羅莎餐廳與皇
    閣ＫＴＶ酒店並於八十五年十月二十九日離職後賣菜為生，被告係美羅莎餐廳與
    皇閣ＫＴＶ酒店之實際負責人，自然極易取得留存上述酒店員工之人事資料與印
    章，而被告為求解決其與匯齡企業有限公司間大筆貨款計貳仟壹佰餘萬元，竟盜
    用並偽造自訴人甲○○之名，為其債務之連帶保證人，致遭債權人匯齡企業有限
    公司提起台北地方法院支付命令判決而受損害為據，並提出各類所得扣繳憑單正
    本二紙（扣繳單位為洛園餐廳，所得人為甲○○之八十五年一月至十月之所得）
    、台灣台北地方法院八十七年促字第一七三六六號支付命令正本一紙、案外人王
    守忠對台灣高雄地方院八十七年度促第二八七九四號支付命令申請異議狀、台灣
    高雄地方法院八十七年度重訴字第五六一號民事裁定書、台灣高等法院檢察署八
    十七年度議字第六五一號處分書、自訴人一向使用之印章蓋用、自訴人之房屋租
    賃契約書、自訴人
    所得稅繳交影本一紙等影本，為其主要論據。
四、訊據被告堅決否認有自訴人所指之犯行，辯稱：（一）自訴人於收到法院支付命
    令時，為何未於二十日內提出異議。且自訴人在伊公司上班時，僅提供羅斯福路
    舊地址，有經他同意，承諾書才會繕打溫州街新地址。（二）伊要求自訴人同意
    當保證人，自訴人有同意，印章是保證人交給伊蓋的，並且有抄
    址。（三）自八十五年皇閣ＫＴＶ酒店解散後，自訴人仍留在公司協助伊處理善
    後，且自八十七年度起，更受雇於被告所投資經營之榮生商行，直至八十八年一
    月三十一日始離職，自訴人受雇於被告長達近十年之久，由代客泊車員晉升至現
    場經理，甚至被告所開設之餐廳公司，亦由自訴人擔任負責人，餐廳公司之財產
    亦皆列在自訴人名下，被告對自訴人之信任程度及兩人之密切情誼，他們之間並
    非普通之員工與雇主關係。（四）自訴人曾於聊天之際，告訴公司會計「法院無
    查封其存款，因其早已將存款列在其兒子名下」等語，由此更可證明自訴人實已
    同意擔任被告之保證人，才會進一步做防範被查封之準備，被告絕無假冒自訴人
    名義偽造文書之行，自訴人是為了推諉其民事保證責任，同時為了挾怨報復公司
    不發加班費及不依照自訴人之意短報所得稅所致，被告乃基於原告之授權，即屬
    有制作權，自不成立刑法偽造文書罪等語。
五、經查：
（一）自訴人在皇閣ＫＴＶ酒店因故遭台北市政府勒令停業解散後，並非如同於自訴
      狀所言僅以賣菜為生，而是仍留在被告乙○○所經營之公司協助被告處理善後
      ，且自八十七年度起，更受雇於被告所經營與案外人程正榮合夥之榮生商行，
      直至八十八年一月三十一日始離職等情，業據原審傳訊證人簡明福及榮生商行
      登記負責人程正榮結證屬實（見原審卷第四十七頁、第一三三頁至一三四頁）
      ，並有所得人為甲○○之榮生商行各類所得暨免扣繳憑單、榮生商行之合夥契
      約書一紙、自訴人寄給被告乙○○台北光武郵局八十八年三月二十五存證信函
      第八六二號一紙、榮生商行台北市政府營利事業登記證等影本各一份在卷可稽
      ，足徵自訴人所言自八十五年十月二十九日皇閣酒店解散後即未與自訴人接觸
      ，且離職以賣菜維生一節，並非事實。
（二）次查證人簡明福於原審到庭證稱：有關承諾書一事，本來乙○○要找伊當保證
      人，但因伊有跳票問題，不適宜擔任保證人，所以才找別人。被告見甲○○及
      王守忠進來，要求他們同意，有抄錄
      ），再參以經原審向民事庭調閱八十七年度促字第一七三六六號支付命令卷宗
      ，該支付命令於八十七年八月二十四日下午十三時十分由甲○○本人親自蓋章
      簽收，且經過聲明異議期間仍未異議而確定乙節，此經原審核閱該民事聲請卷
      宗無訛，是對於該支付命令之裁定相對人即債務人（指自訴人甲○○）聲請異
      議之二十日不變期間起算點，即應自送收該支付命令之翌日（即八十七年八月
      二十五日）起算，顯見自訴人於原審審理中陳述收到支付命令已超過抗告期限
      始未聲明異議云云，亦非屬實。復佐以若如自訴人所言並未同意擔任承諾書之
      連帶保證人，何以自訴人於收到台灣台北地方法院八十七年度促字第一七三六
      六號支付命令後，並未在二十天不變期間內提出異議，衡諸一般社會常情，自
      訴人當時仍在被告與他人合夥經營之榮生商行任職，而其所收到之支付命令金
      額高達二千一百一十二萬五千三百元，已如前所述，一般人在未經其本人同意
      或授權之情形下，在遭受他人利用偽造文書之方式，導致要負擔如此龐大金額
      之債務，勢必即刻提起訴追以確保本身之權益，更何況當時自訴人亦任職於被
      告所經營之商行，卻自收受上開支付命令之裁定（指八十七年八月二十四日）
      後間隔近六個月之久始向原審提起本件訴訟（指八十八年三月一日），亦顯然
      不符一般通常情理。
（三）自訴人雖又指陳：其因身分證遺失，於八十五年十一月十六日申請補發，
      地並變更為台北市○○路○段十九巷九號六樓；惟被告於八十五年十二月二十
      三日偽簽之承諾書，記載自訴人之
      七號，顯係不實云云。惟查：依卷附之自訴人
      五年十一月十六日補發身分證時
      （原審卷一０三頁），且依
      變更
      八十五年九月八日起即遷移至台北市○○區○○路一段十九巷九號六樓，並於
      八十五年十一月十六日申請補發身分證，然查其在申請補發身分證時之
      址，依然設在「台北市○○區○○街五十二巷十七號」，蚓
      係以電腦字體繕打完成補發作業，直至八十六年七月十四日始申請變更為現今
      之
      以人工書寫而成，此情有卷自訴人甲○○
      訴人
      區○○街五十二巷十七號」無訛。自訴人此部分之指訴，亦與事實不符。
（四）又被告前就自訴人提起本件自訴，認係屬誣告，另向台灣台北地方法院自訴甲
      ○○誣陷一案，業經台灣台北地方法院刑事判決甲○○意圖使他人受刑事處分
      ，向該管公務員誣陷成立，處有期徒刑陸月，有該院九十一年度自緝字第七六
      號刑事判決可稽，可資參考。
    綜上所述，足見被告乙○○所辯，上開以自訴人甲○○為承諾書上之連帶保證人
    之行為，即係經過雙方同意授權之情況下而為，堪以採信。
六、認定犯罪事實所憑之證據，在訴訟上之證明必須達於通常一般之人不致有所懷疑
    而得確信其為真實之程度，至於所謂「經驗法則」，係指基於人類社會通常生活
    經驗所得客觀定則，並非個人主觀上之任意推測（參照最高法院三十一年上字第
    一三一二號判例）。倘若卷存證據不足以超越合理懷疑而得確實證明被告犯罪，
    依據「罪證有疑，利歸被告」之法則，即應為有利於被告之認定，不得課被告以
    自證無罪之責。經查本件乃被告乙○○與自訴人甲○○雙方就擔任連帶保證人，
    事因被告乙○○未能依承諾書內容履行債務，導致債權人依該承諾書內容向法院
    聲請支付命令要求連帶保證人甲○○清償之民事糾葛。自訴人並未提出具體積極
    證據以證明被告犯罪，此外復查無其他積極證據足認被告有自訴人所指犯行，原
    審因而為被告無罪之諭知，其認事用法均無不合，自訴人上訴仍執前詞，指摘原
    判決不當，為無理由，應予駁回。
七、本件自訴之提起，係在刑事訴訟法修正前，雖未委任律師為代理人提起自訴，惟
    依刑事訴訟法施行法第七條之三但書，其起訴之效力不受影響，仍屬合法，併予
    敘明；又自訴人經合法傳喚，無正當理由不到庭，爰不待其陳述而為判決。
據上論斷，應依刑事訴訟法第三百六十八條、第三百六十四條，刑事訴訟法施行法第
七條之三但書，（修正前）刑事訴訟法第三百三十一條第一項，判決如主文。
中      華      民      國    九十二    年      九      月      五      日
                            台灣高等法院刑事第二十庭
                                  審判長法  官  陳  晴  教
                                        法  官  宋      祺
                                        法  官  黃  國  忠
右正本證明與原本無異。
如不服本判決，應於收受送達後十日內向本院提出上訴書狀，其未敘述上訴之理由者
並得於提起上訴後十日內向本院補提理由書（均須按他造當事人之人數附繕本）。
                                        書記官  郭  台  發
中      華      民      國    九十二    年      九      月      九      日


司法院資訊處製作；財團法人民間司法改革基金會備份。
